【裁判字號】    98,重訴,307
【裁判日期】    981117
【裁判案由】    分割共有物
【裁判全文】
臺灣臺中地方法院民事判決             98年度重訴字第307號
原      告  甲○○
訴訟代理人  柳正村律師
被      告  乙○○      國民
            丙○○      國民
共      同
訴訟代理人  王揚銘律師
被      告  丁○○      國民
上當事人間請求分割共有物事件，本院於民國98年10月22日言詞
辯論終結，判決如下：
    主      文
兩造共有坐落台中市南區○○○○段五九之二二地號土地，地目
建，面積二三一平方公尺，及同上段五九之二八地號土地，地目
建，面積一七一平方公尺應合併分割為同上段五九之二二地號土
地如附圖乙案所示G部分面積○.○一六六三八公頃之土地及同上
段五九之二八地號土地全部分歸原告取得；同上段五九之二二地
號土地如附圖乙案所示H部分面積○.○○六四六二公頃之土地分
歸被告乙○○、丙○○及丁○○按原應有部分比例保持共有。原
手並應補償被告新台幣壹拾壹萬柒仟貳佰捌拾伍元。
訴訟費用由被告負擔百分之十六，餘由原告負擔。
    事實及理由
一、被告丁○○未於最後言詞辯論期日到場，核無民事訴訟法第
    386條各款所列情形，爰依原告聲請，由其一造辯論而為判
    決。
二、原告主張：坐落台中市南區○○○○段59-22及59-28地號土
    地（下分稱系爭59-22及59-28地號土地）為兩造所共有，原
    告應有部分均為591分之496，被告乙○○、丙○○及丁○○
    之應有部分則均各為1773分之95。系爭59-28地號土地上有
    原告所有台中市南區○○○○段223建號，即門牌台中市○○街40號二樓樓房屋（下稱40號房屋），而系爭59-22地號
    土地上則有被告三人共有之房屋占有使用，兩造就系爭2筆
    土地並無不分割之協議，亦無因物之使用目的不能分割之情
    形，玆因兩造無法協議分割，爰依法訴請法院將該2筆土地
    予以裁判合併分割，且依兩造房屋占用土地現況為分割，以
    免拆除房屋。並聲明：兩造共有系爭59-22及59-28地號土地
    准予原物合併分割，分割方法為：系爭59-28地號土地全部
    及系爭59-22地號土地如附圖乙案所示G部分面積0.016638公
    頃之土地分歸原告取得；如附圖乙案所示H部分面積0.00646
    2公頃之土地分歸被告乙○○、丙○○及丁○○三人按原應
    有部分比例保持共有。
三、被告乙○○及丙○○則陳述：同意合併分割，並希望分割後
    與共同被告丁○○保持共有，且依如附圖所示乙案之分割方
    法為分割。又因依該分割方案，被告所分得之土地較為裡面
    ，價值有異，故原告應按每平方公尺新台幣（下同）1,815
    元計算補償金共117,285元，據以補償被告等情。
四、被告丁○○未於最後言詞辯論期日到場，惟據其以前到場所
    為之陳述略以：同意合併分割，並希望分割後與共同被告乙○○、丙○○保持共有，且不要拆除到系爭59-22地號土地
    上之被告房屋等語。
五、兩造不爭執之事項：系爭59-22及59-28地號土地為兩造所共
    有，面積分別為231及171平方尺，原告應有部分均為591分
    之496，而被告乙○○、丙○○及丁○○之應有部分則均各
    為1773分之95。
六、查被告丁○○就系爭59-22及59-28地號土地之所有權應有部
    分1773分之95，固經訴外人台中商業銀行股份有限公司聲請
    法院實施假扣押查封，有土地登記謄本附卷可稽，然裁判分
    割，既係法院基於公平原則，決定適當之方法分割共有物，
    自不發生有礙執行效果之問題，且被告丁○○之應有部分，
    經實施查封以後，因裁判分割，其權利即集中於分割後之特
    定物，此為債務人原有權利在型態上之變更，當為查封效力
    之所及，對於原來之假扣押尚無影響，是原告訴請裁判分割
    系爭2筆土地，於法自非無據，合先敘明。
七、按各共有人，除法令另有規定外，得隨時請求分割共有物。
    但因物之使用目的不能分割或契約訂有不分割之期限者，不
    在此限；復按，共有人相同之數不動產，除法令另有規定外
    ，共有人得請求合併分割，民法第823條第1項及第824條第
    5項分別定有明文。查系爭59-22及59-28地號土地為兩造共
    有，地目均為建，使用分區為第二種住宅區，面積分別為
    231及171平方尺，原告應有部分均為591分之496，而被告乙○○、丙○○及丁○○之應有部分則均各為1773分之95等情
    ，為兩造所不爭執，並有土地登記謄本及台中市政府都市發
    展處簡便行文表存卷可查，自堪信為真實。玆系爭59-22 及
    59-28地號土地之共有人既均相同，且土地之使用性質亦同
    ，該2筆並無不能分割之情形，兩造間亦無不分割之約定，
    因無法協議分割，原告爰訴請將該2筆土地合併予以裁判分
    割，揆之上開規定，自為法之所許。
八、次按，分割共有物之訴，法院就其分割方法，固有依民法第
     824條第2項所定之分配方法，命為適當分配之自由裁量權
     ，而不受任何共有人主張之拘束，然其分割方法仍以適當
     為限，故法院應依共有物之性質、價值，斟酌各共有人之
     利害關係，其使用之狀況及當事人之意願，分割後之經濟
     效用，符合公平經濟原則，並兼顧全體共有人之利益，而
     為公平之分割。復按，法院裁判分割共有物，除應斟酌各
     共有人之利害關係，及共有物之性質外，尚應斟酌共有物
     之價格，倘共有人中有不能按其應有部分受分配，或所受
     分配之不動產，其價格不相當時，法院非不得命以金錢補
     償之，亦經最高法院57年台上字第2117號判例闡釋甚明。
     查系爭59-22及59-28地號2筆土地，其間有和昌街相隔，系
     爭59-22地號土地上有原告所有已辦保存登記之40號二層樓
     房屋，而系爭59-28地號土地上則有被告共有未辦保存登記
     之門牌號碼台中市○村路○段255巷1號建物，該屋現由被告
     乙○○及丁○○居住使用，並面臨寬約3.4米寬之巷道，可
     通往美村路等情，業據本院至現場勘驗，並囑託台中市中
     山地政事務所鑑測明確，製有勘驗筆錄及建物登記謄本存
     卷可查。玆斟酌兩造共有人均希望依系爭2筆土地之使用現
     況為分割，並考量該等土地之經濟效益及兩造共有人利益
     之均衡，本院因認系爭2筆土地之合併分割方法，以附圖乙
     案所示分割方案為可採，即系爭59-28地號土地全部與系爭
     59-22地號土地如附圖所示G部分面積0.016638公頃分歸原
     告取得，系爭59-22地號土地如附圖所示H部分面積0,00646
     2公頃分歸被告按原應有部分比例保持共有，使兩造所有各
     該房屋不致被拆除，符合系爭2筆土地之使用現狀及大部分
     共有人之意願，而原告分得之部分亦不致分散，可增進其
     整體使用之經濟效益，且各共有人分得之位置，均面臨街
     道，得以通行，應屬公平合理。但因被告分得之土地較為
     裡面，所臨巷道亦較窄，僅寬約3.4米，而原告所分得之土
     地則均臨和昌街，寬約10米，故被告分得之土地，其價值
     顯低於原告所分得之土地，故原告自應以金錢補償被告。
     玆參酌原告及被告乙○○、丙○○於本院審理時均陳明同
     意由原告按每平方公尺1,815元據以核算補償金共計117,
     285元（計算方法：1,815×64.62＝117,285，元以下4捨5
     入）補償被告，故本院爰命原告應補償被告117,285元。
九、綜上所述，本院斟酌本件共有土地之性質、使用現況、共有
    人之意願、分割後之經濟效用，並兼顧全體共有人之利益均
    衡等情事，既認依附圖所示乙案合併分割方法為分割，並由
    原告補償被告117,285元，較為合理及公平適當，爰判決如
    如主文第一項所示。
十、按定共有物分割之方法，可由法院自由裁量，為適當之分配
    ，不受任何共有人主張之拘束，既如前述，則本件縱准原告
    分割共有物之請求，並採行如附圖所示丙案分割方法為分割
    ，然因分割共有物之訴，係以請求分割共有物之形成權為訴
    訟標的，當事人所提出之分割方法，僅係供法院之參考，其
    分割方法，對於各共有人而言，並無勝負之問題，當事人提
    出其認為適當之分割方法，應認係屬防禦其權利所必要，故
    本件訴訟費用之負擔，爰參酌兩造應有部分之比例，認由被
    告負擔百分之十六，餘由原告負擔，較為公平合理，附此敘
    明。
十一、訴訟費用負擔之依據：民事訴訟法第80條之1。
中    華    民    國    98    年    11    月    17    日
                  民事第二庭    法  官  吳美蒼
正本係照原本作成。
如對本判決上訴，須於判決送達後20日內向本院提出上訴狀。
中    華    民    國    98    年    11    月    17    日
                                書記官


司法院資訊處製作；財團法人民間司法改革基金會備份。
